最高法院刑事判決　　　　　　九十四年度台上字第五三二九號
　　上　訴　人　曾餘龍
　　　　　　　　　　　　57號.
　　　　　　　　曾秀雄
　　　　　　　　　　　　67號.
　　被　　　告　甲　○
　　　　　　　　　　　　360.
　　　　　　　　乙○○
　　　　　　　　丙○○
　　　　　　　　　　　　巷2號.
　　　　　　　　丁○○
　　　　　　　　　　　　1段2.
上列上訴人等因自訴被告等偽造文書案件，不服台灣高等法院台
中分院中華民國九十一年十二月十一日第二審判決（九十一年度
上訴字第五四七號，自訴案號：台灣彰化地方法院八十七年度自
字第一三一號），提起上訴，本院判決如下：
    主  文
原判決撤銷，發回台灣高等法院台中分院。
    理  由
本件原判決引用第一審判決所載理由，以上訴人曾餘龍、曾秀雄
於第一審自訴意旨略稱：被告甲○與被告丁○○於民國八十四年
間訂立祭祀公業曾益規約召開派下員大會時，未報請民政機關派
員列席之情況下，由丁○○以偽刻之（上訴人等）印章蓋於規約
書上，約定以房分配財產，使甲○依公同共有應得九分之一之財
產，增加為四分之一。另甲○與被告乙○○為父子，依台灣民事
習慣，祭祀公業之派下權繼承，以在世最高輩為限，父子不得同
時取得派下權，彼二人遂與丁○○共同謀議，偽造不實之代筆遺
囑，以曾火旺部分由乙○○取得，並於祭祀公業曾益之派下系統
表列乙○○為過房子，惟乙○○之戶籍並未記載有被曾火旺收養
之事實，又依民法規定繼承人及其配偶或直系血親不得為遺囑之
見證人，本件遺囑見證人之一即甲○為乙○○之直系血親，不法
取得財產強行偽造見證遺囑。另祭祀公業財產之繼承，以直系血
親卑親屬、養子等男性繼承為原則，如無男性卑親屬時，得由招
贅婚之子女繼承，被告丙○○之戶籍係出嫁女，並無招贅婚，並
於出嫁時冠夫姓，甲○與丁○○及丙○○共同謀議，由丙○○撤
冠夫姓後，列入派下權繼承，使丙○○不法取得祭祀公業曾益財
產十二分之一，縱其為招贅婚，亦應由其招贅所生之男子始具派
下權，被告等四人共謀不法之利益而連續偽造八十四年四月二日
會議紀錄及同意書、同年六月二十五日會議紀錄及同年七月二十
三日解散同意書，並進而行使向主管機關陳報，使該管公務員登
載於職務上所掌之文書，涉犯刑法第二百十六條、第二百十條之
行使偽造私文書（牽連犯同法第二百十四條）罪嫌。惟經審理結
果，不能證明被告等犯罪，因而維持第一審諭知被告等無罪之判
決，駁回上訴人等在第二審之上訴，固非無見。
惟查(一)、除刑事訴訟法有特別規定外，已受請求之事項未予判決
，或未受請求之事項予以判決者，其判決當然違背法令，刑事訴
訟法第三百七十九條第十二款定有明文。原判決引用第一審判決
書所載，謂上訴人等在第一審自訴狀所記載之事實，係指被告等
共謀不法之利益而偽造祭祀公業曾益派下員八十四年四月二日會
議紀錄及同意書、同年六月二十五日會議紀錄、同年七月二十三
日會議紀錄及解散同意書，即原判決附表編號一、三、五、八、
十等文書，並持以行使等情（原判決理由一三之(一)）。而上開起
訴部分，原判決既認均不成立犯罪，對於原判決附表編號二、四
、六、七、九所列所謂偽造之文書，上訴人等於第一審是否已起
訴或為起訴效力所及，原審未詳予調查說明，併予審判，自有可
議。(二)、原判決為被告等無罪判決之理由，先則引用證人曾勳於
第一審之證言及共同被告乙○○之供述，而認丁○○所辯上訴人
等委託其刻製印章蓋於原判決附表編號一、三至八及十背面權利
範圍分配比例部分等文件為可信，而為被告等無偽造此部分文書
論斷之理由。繼又謂丁○○縱未獲上訴人等正式授權刻製印章並
蓋用印文於原判決附表所示之文書，其刻製印章及蓋用印文之行
為是否足生損害於自訴人等之權益，尚應審視該等系爭文書之內
容是否虛偽不實而加以認定等語（原判決理由三(二)）。究竟上訴
人等有無委託丁○○刻製印章使用，前後論述不一。且於論述縱
丁○○未獲上訴人等授權刻製印章蓋用於原判決附表所示文書上
，認丁○○及其他被告應無共犯偽造文書罪之理由中，又謂丁○
○所辯上訴人等八十四年四月二日未帶私章，由渠代刻印章後蓋
於原判決附表編號一至四之文書並代簽名於其上為可信（原判決
理由三(三)之１），難謂無判決理由矛盾之情事。(三)、上訴人等均
否認委託刻印章，原判決引用證人曾勳於第一審證稱：「八十四
年四月二日，我本人委託葉代書代刻我和我大哥曾餘龍印章，我
在北斗公所委託葉代書的，當時我問我大哥是否要刻，他說好」
、「在公所樓上三樓時我有問我哥哥是否一齊刻，他說好我才出
資二百元委刻的」等語。但上開證言是否有言及曾秀雄亦有委刻
印章，仍有欠明瞭，原判決未詳予調查釐清，據憑以認定上訴人
曾秀雄亦有委託丁○○刻製印章使用，尚嫌速斷。上訴意旨指摘
原判決不當，非無理由。原判決上述之違背法令影響於事實之論
斷，本院無可據以為裁判，應將原判決撤銷，發回原審法院更為
審判。被告等被訴涉牽連犯使公務員登載不實文書罪嫌部分，基
於審判不可分原則，併予發回。
據上論結，應依刑事訴訟法第三百九十七條、第四百零一條，判
決如主文。
中　　華　　民　　國　九十四　年　　九　　月　二十九　日
                      最高法院刑事第二庭
                          審判長法官  董　明　霈
                                法官  林　茂　雄
                                法官  張　祺　祥
                                法官  呂　永　福
                                法官  洪　佳　濱
      本件正本證明與原本無異
                                      書  記  官
中　　華　　民　　國　九十四　年　　十　　月　　五　　日
                                                      Ｅ
